ACORDAO-COMPLETO-2348316

ACÓRDÃO 3297/2019 ATA 15/2019 - SEGUNDA CÂMARA

VISTOS, relatados e discutidos estes embargos de declaração opostos pelo Sr. Marcos Antônio Ribeiro de Sousa Almeida contra o Acórdão 296/2019-TCU-Segunda Câmara, prolatado em recurso de reconsideração interposto contra o Acórdão 5047/2017-TCU-Segunda Câmara, de natureza condenatória.
		ACORDAM os ministros do Tribunal de Contas da União, reunidos em sessão da Segunda Câmara, com fundamento nas razões expostas pelo relator e nos arts. 32, inciso II, e 34 da Lei 8.443/1992 c/c o art. 287 do Regimento Interno, em:
		9.1. conhecer dos presentes embargos de declaração e, no mérito, acolhê-los, ante a verificação de contradição no acórdão embargado; 
		9.2. modificar o item 9.1 do Acórdão 269/2019-TCU-Segunda Câmara para dar provimento parcial ao recurso de reconsideração então apresentado, conferindo-lhe a seguinte redação final:
			9.1. conhecer do recurso, com fundamento nos arts. 32, inciso I, e 33 da Lei 8.443/1992, e, no mérito, dar-lhe provimento parcial;
		9.3.	modificar o item 9.1.1 do Acórdão 5047/2017-TCU-Segunda Câmara para reduzir do montante do débito a quantia de R$ 175,00 (cento e setenta e cinco reais) , em 18/8/2005, conferindo-lhe a seguinte redação final:
9.1.1. Recursos do Programa de Apoio aos Sistemas de Ensino para Atendimento à Educação para Jovens e Adultos- PEJA (exercício de 2005) :
	Valor Original (R$) 
	Data da ocorrência

	8.704,40
	09/03/2005

	400,00
	11/03/2005

	4.400,00
	28/06/2005

	174,00
	30/06/2005

	348,00
	04/07/2005

	174,00
	06/07/2005

	4.500,00
	11/08/2005

	348,00
	19/08/2005

	6.786,00
	15/09/2005

	1.600,00
	21/09/2005

	2.255,31
	04/10/2005

	Valor Original (R$) 
	Data da ocorrência

	7.486,75
	06/10/2005

	348,00
	07/10/2005

	1.700,00
	26/10/2005

	8.400,00
	04/11/2005

		9.4. dar ciência deste acórdão ao embargante, aos demais interessados e ao Procurador-chefe da Procuradoria da República no Estado do Piauí.

Embargos de declaração interposto contra acórdão que negou provimento a recurso em processo de tomada de contas especial que julgou irregulares as contas do recorrente em razão da impugnação parcial das despesas realizadas com recursos  no âmbito do Programa de Apoio aos Sistemas de Ensino para Atendimento à Educação para Jovens e Adultos (Peja) e do Programa Nacional de Apoio ao Transporte Escolar (Pnate).

Segunda Câmara

Prefeitura Municipal de Palmeirais - PI.

3. Interessados/Responsáveis/Recorrentes:
3.1. Interessados: Fundo Nacional de Desenvolvimento da Educação (00.378.257/0001-81); Prefeitura Municipal de Palmeirais - PI (06.554.851/0001-62).
3.2. Responsável: Marcos Antônio Ribeiro de Sousa Almeida (XXX.114.653-XX).
3.3. Recorrente: Marcos Antônio Ribeiro de Sousa Almeida (XXX.114.653-XX).

13.1. Ministros presentes: Ana Arraes (Presidente), Augusto Nardes (Relator), Aroldo Cedraz e Raimundo Carreiro.
13.2. Ministros-Substitutos presentes: Marcos Bemquerer Costa e André Luís de Carvalho.

AUGUSTO NARDES

Ministro Augusto Nardes.

Cuidam os autos, originariamente, de Tomada de Contas Especial instaurada pelo Fundo Nacional de Desenvolvimento da Educação - FNDE/MEC, em razão da impugnação parcial das despesas realizadas com recursos repassados ao município de Palmeirais/PI, na modalidade fundo a fundo, no âmbito do Programa de Apoio aos Sistemas de Ensino para Atendimento à Educação para Jovens e Adultos (Peja) e do Programa Nacional de Apoio ao Transporte Escolar (Pnate) , nos exercícios de 2005 e 2006, respectivamente.
Por meio do Acórdão 5047/2017-TCU-Segunda Câmara, este Tribunal julgou irregulares as contas do Sr. Marcos Antônio Ribeiro de Sousa Almeida, ex-prefeito daquele município (gestão 2005-2008) , condenando-o em débito.
O responsável, então, apresentou recurso de reconsideração julgado pelo Acórdão 296/2019-TCU-Segunda Câmara, abaixo transcrito:
"ACORDAM os Ministros do Tribunal de Contas da União, reunidos em Sessão da Segunda Câmara, ante as razões expostas pelo Relator, em:
9.1. conhecer do recurso, com fundamento nos arts. 32, inciso I, e 33 da Lei 8.443/1992, e,
no mérito, negar-lhe provimento; e
9.2. dar ciência desta deliberação ao recorrente e ao Procurador-Chefe da Procuradoria da República no Piauí."
Irresignado com esse decisum, o Sr. Marcos Antônio Ribeiro de Sousa Almeida interpôs embargos de declaração (peça 69) , apontando a existência de contradições, nos seguintes termos:
"2. DA DECISÃO EMBARGADA E DAS RAZÕES PARA PROVIMENTO DOS EMBARGOS 
2.1. DA CONTRADIÇÃO 
	Conforme leciona Teresa Arruda Alvim, 
HÁ CONTRADIÇÃO QUANDO A DECISÃO CONTÉM ELEMENTOS RACIONALMENTE INCONCILIÁVEIS. A contradição, desta forma, confunde-se com a incoerência interna da decisão. Assim como a obscuridade, a contradição interna pode estar no relatório, na fundamentação, na parte decisória propriamente dita, ou, ainda, na relação entre estes elementos.
 (grifo nosso) 
	Na decisão ora embargada, Vossa Excelência cita como fundamento para a condenação do Embargante ao dever de restituir o débito por não estar comprovado que os gastos tidos como irregulares se reverteram em prol do município e que não houve comprovação por parte do Recorrente, ora Embargante. Veja no tópico 'conduta do responsável' o item 5.4 aos 5.6 do relatório da decisão ora embargada: 
5.4. Quanto aos problemas de logística enumerados pelo recorrente, sua culpabilidade não pode ser afastada uma vez que, ao concorrer ao cargo de prefeito do citado município, sua população já era, presumivelmente, dimensionada, bem como as eventuais hipossuficiências de recursos materiais e humanos da prefeitura. Via de regra, a maior parte dos problemas apontados pelo recorrente não são exceções àqueles que se verificam em grande parte dos municípios do interior do país. 
5.5. Dividindo-se o valor total do débito imputado ao responsável em relação ao somatório dos montantes creditados nos dois programas (de R$ 130.000,00 no Peja/2005 e de R$ 71.916,04 no Pnate/2006) , chega-se a um percentual de quase 24% de recursos não aplicados de forma devida, ou seja, praticamente um quarto do montante total foi gerido sem observância aos normativos nos dois programas. Tal índice se mostra elevado na medida em que não houve a comprovação, por parte do recorrente, de qualquer evento de força maior ou caso fortuito que justificasse aquele grau de não conformidade. 
5.6. Enfim, não se verifica qualquer excludente de culpabilidade que seja apto a desconstituir o débito imputado ao recorrente. 
	Observe acima, o ministrou proferiu que a culpabilidade não pode ser afastada tendo em vista que já apresentava eventuais hipossuficiências de recursos matérias  (sic)  e humanos. E mais, dá seguimento a análise afirmando que 24% do valor total do recurso foi aplicado de forma indevida na medida em que não houve comprovação de qualquer evento de força maior ou caso fortuito que justificasse o grau de não conformidade. 
	Ora, se V.Exa. afirma que PRESUMIVELMENTE haveriam dificuldades em ter recursos, sejam eles materiais e/ou humanos da prefeitura, então como entender que 1/4 do recurso foi supostamente gasto de forma diversa porque não tinha justificativa? 
Isto é autoexplicativo, uma vez que o desvio de finalidade, ainda coberto pela resolução 25 do FNDE, foi para dar efetividade à aplicação do benefício ao município de Palmeirais-PI. Este que se encontrava em extrema escassez de todos os tipos de recursos possíveis para dar efetividade ao programa PEJA e PNATE. 
	Veja, o relator cita no item 6.2 aos 6.4 da 'análise': 
6.2. Assiste, em parte, razão ao recorrente. 
6.3. Entende-se que o rol das destinações das despesas previstas no art. 5º da Resolução/CD/FNDE 25, de 16/6/2005, é taxativo e, à míngua de aprovação do concedente em sentido diverso (devidamente justificado) , deve ser fielmente observado pelos gestores públicos do Peja. São inúmeras situações, com grau de detalhamento suficiente, para, justamente, limitar o poder discricionário do administrador com relação à devida aplicação dos recursos naquele programa. Para tanto, transcreve-se o conteúdo referido normativo. 
 (...) 
6.4. Quanto aos documentos juntados pelo recorrente e considerando o normativo acima transcrito, entende-se que pode haver a desconstituição de parte do débito a ele imputado de somente um gasto, qual seja, aquela comprovado à peça 43, p. 35-38, despesa com apontador, valor de R$ 175,00, mormente não haver a indicação da destinação desse material ao professor ou ao aluno. 
	O ministro relator reconheceu que um dos documentos juntados poderia haver desconstituição de parte do débito a ele imputado de somente um gasto. Entretanto, no item 5.5 e 5.6 afirma que não houve comprovação da aplicação devida dos recursos e que não se verificava nenhuma excludente de culpabilidade. 
	Isto é contraditório, pois logo em seguida reconhece que houve gasto de acordo com a resolução 25 do FNDE, todavia, deu razão para o recorrente. Ademais, toda a documentação anexada nos autos tem como justificativa a urgência de recursos para os devidos gastos com serviços gerais, materiais, pagamento de bolsistas, combustíveis, etc. na qual não foi igualmente reconhecida pelo ministro, o que nos leva a perceber a contradição. 
	De fato, é contraditório afirmar que não houve necessidade de desvio de finalidade e, logo em seguida, reconhecer que somente o valor de R$ 170,00 (cento e setenta reais) foi gasto corretamente com base na resolução 25 do FNDE. Presume-se, sem maiores complicações, que se o ex-gestor teve que gastar com material extremamente básico que é o apontador de lápis fica extremamente nítido que o município carecia de outros materiais. Além do fato, de que o próprio relator reconheceu a princípio, a dificuldade que não só Palmeirais-PI enfrentava, mas também como grande parte dos municípios do Brasil. 
	Em suma, todos os gastos supostamente irregulares, foram em prol de dar efetividade ao benefício. Sendo assim, não há clareza em reconhecer que não houve excludente de responsabilidade do ex-gestor, uma vez que todos os documentos comprovam que os gastos estão em conformidade com o programa e isto se fez necessário por conta da extrema escassez de recursos e hipossuficiência do município. 
3. DO EFEITO MODIFICATIVO E DA INTERRUPÇÃO DE PRAZO 
	A priori, os Embargos de Declaração se prestam apenas a aclarar o feito nos pontos em que é detectada a omissão, a contradição e a obscuridade constante dos atos decisórios. Não obstante, mencionado recurso possui, excepcionalmente, a capacidade de promover a alteração material do decisório, quando da sua correção, ao que a doutrina denomina de efeitos infringentes ou modificativos. 
	Isso ocorre especialmente quando o saneamento dos vícios está intimamente relacionado com a revisão da questão omissa, contraditória ou obscura, acarretando, por via transversa, a modificação dos fundamentos adotados.
	Conforme demonstrado alhures, uma vez supridas a contradição constantes do Acórdão em comento, necessário será o estudo do caso diante do novo cenário processual trazido à baila. Tornando-se imperioso reconhecer que as conclusões tiradas anteriormente devem ser modificadas. 
	Conforme lecionam Nelson Nery Junior e Rosa Maria de Andrade Nery, em seu Código de Processo Civil Comentado: 
Os EmbDcl (sic) podem ter, excepcionalmente, caráter infringente quando utilizados para: a) correção de erro material manifesto; b) suprimento de omissão; c) extirpação de contradição. (...) A infringência poderá ocorrer quando for consequência necessária ao provimento dos embargos. 
	No caso concreto, o efeito modificativo da decisão do presente embargo se torna consequência lógica do seu acolhimento, visto toda a argumentação acima desenvolvida."
Em sua conclusão, requer o acolhimento dos presentes embargos de declaração ante as contradições alegadas, modificando a sentença embargada para julgar improcedente o Acordão 296/2019-TCU-2ª Câmara.
	É o relatório.

8.1. Alberto Elias Hidd Neto (7106/OAB-PI) e outros, representando Marcos Antônio Ribeiro de Sousa Almeida.

Não atuou.

TOMADA DE CONTAS ESPECIAL. REPASSE FUNDO A FUNDO. IMPUGNAÇÃO PARCIAL DAS DESPESAS. CONTAS JULGADAS IRREGULARES. DÉBITO. RECURSO DE RECONSIDERAÇÃO. DESPROVIMENTO. EMBARGOS DE DECLARAÇÃO. ACOLHIMENTO. CONTRADIÇÃO. CORREÇÃO DO ACÓRDÃO EMBARGADO PARA DAR PROVIMENTO PARCIAL AO RECURSO DE RECONSIDERAÇÃO. REDUÇÃO DO MONTANTE DO DÉBITO.

TOMADA DE CONTAS ESPECIAL (TCE)

não atuou.

Examino os embargos de declaração opostos pelo Sr. Marcos Antônio Ribeiro de Sousa Almeida contra o Acórdão 296/2019-TCU-Segunda Câmara, prolatado em recurso de reconsideração interposto contra o Acórdão 5047/2017-TCU-Segunda Câmara, que, ao apreciar Tomada de Contas Especial (TCE) , julgou irregulares as suas contas e condenou-o em débito. 
De início, entendo que os presentes embargos devem ser conhecidos, por preencherem os requisitos de admissibilidade aplicáveis à espécie, notadamente os insculpidos no art. 34, §1º, da Lei Orgânica, c/c o art. 287, § 1º, do Regimento Interno do TCU.
No que respeita ao caráter pedagógico que deve ser conferido às deliberações deste Tribunal de Contas, registro que os embargos de declaração são, em regra, recurso integrativo, objetivando extirpar da decisão embargada eventual obscuridade, contradição e omissão. Vicente Greco Filho assim define esses vícios da deliberação (in Direito Processual Civil Brasileiro 11ª edição, 2º Volume, Editora Saraiva, p. 259/260) :
 (...) obscuridade: defeito consistente na difícil compreensão do texto da sentença e pode decorrer de simples defeito redacional ou mesmo de má formulação de conceitos, havendo obscuridade quando a sentença está incompreensível no comando que impõe e na manifestação de conhecimento e vontade do juiz.
contradição: afirmação conflitante, quer na fundamentação, quer entre a fundamentação e a conclusão, sendo que, nesses casos, a correção da sentença, em princípio, não levaria a uma verdadeira modificação da sentença, mas apenas a um esclarecimento de seu conteúdo.
omissão: caso em que a sentença é complementar, passando a resolver questão não solucionada, ganhando substância, portanto, sendo que as questões que devem ser resolvidas pelo juiz são todas as relevantes postas pelas partes para a solução do litígio, bem como as questões de ordem pública que o juiz deve resolver de ofício, como, por exemplo, a coisa julgada.
O entendimento doutrinário e jurisprudencial sobre a matéria é o de que tais espécies de falhas são aquelas decorrentes do próprio julgado e que prejudicam a sua perfeita compreensão, e não aquelas que bem entenda o embargante, muito menos como meio transverso visando impugnar os fundamentos da decisão atacada. (cf. STJ, Edcl Resp 351490, DJ 23/9/2002) .
Essa compreensão é também do egrégio Supremo Tribunal Federal (STF) , consoante se extrai do seguinte julgado daquela Corte Maior:
EMENTA: EMBARGOS DE DECLARAÇÃO NO RECURSO ORDINÁRIO EM HABEAS CORPUS. PENAL E PROCESSUAL PENAL. INEXISTÊNCIA DE OBSCURIDADE, CONTRADIÇÃO OU OMISSÃO. AUSÊNCIA DE VÍCIO APTO A ENSEJAR QUALQUER DAS HIPÓTESES DE CABIMENTO DOS EMBARGOS DE DECLARAÇÃO. PRETENSÃO DE REDISCUTIR MATÉRIA JÁ DECIDIDA. EFEITOS INFRINGENTES. IMPOSSIBILIDADE. EMBARGOS DECLARATÓRIOS DESPROVIDOS. 
1. Os embargos de declaração são cabíveis quando houver, na sentença ou no acórdão, obscuridade, contradição ou omissão. Inexistentes quaisquer desses vícios, não se pode falar em cabimento do recurso de embargos de declaração. 
2. A pretensão de rediscutir a matéria de fundo constante da impetração é inviável na via estreita dos embargos declaratórios, máxime quando inexiste nulidade processual a ser sanada. 
3. In casu, verifica-se que a pretensão do embargante é o rejulgamento da impetração, inviável na via estreita dos embargos declaratórios. 
4. Embargos declaratórios desprovidos.
 (Emb. Decl. no Recurso Ordinário em Habeas Corpus 121.103 Distrito Federal. Rel.: Min. LUIZ FUX. Julg. 31/5/2016) 
Feitas essas breves considerações, verifico, no mérito, que os embargos devem ser acolhidos, pelos motivos que passo a expor.
Em síntese, extrai-se das argumentações do embargante o seguinte:
2.1. a decisão embargada teria ratificado a hipossuficiência de recursos materiais e humanos, porém se contradiz ao concluir que 24% dos valores repassados teriam sido aplicados de forma inadequada, sem a devida justificativa para esse fato;
2.2. o desvio de finalidade teria sido praticado para dar efetividade à aplicação do benefício ao município, frente à extrema escassez de recursos daquela prefeitura;
2.3. embora a decisão tivesse reconhecido que um dos documentos juntados poderia desconstituir parte do débito, concluiu que não houve comprovação da aplicação devida dos recursos e negou o provimento do recurso interposto. 
Em relação aos dois primeiros pontos, não vislumbro contradições. Conforme registrado no item 5.4 do relatório que fundamentou minha decisão, a alegada hipossuficiência de recursos humanos e materiais em nada divergia da realidade de grande parte dos municípios do país e, por isso, não se configurava como uma exceção passível de justificar o emprego dos recursos em fim diverso do previsto. Somente em casos excepcionais, devidamente justificados e mediante prévia anuência do repassador dos recursos, é que se poderia admitir o desvio de finalidade tal qual praticado. 
Ainda de acordo com o relatório, item 5.6, consta que o recorrente não demonstrou nenhum evento extraordinário, caso fortuito ou força maior que pudesse justificar a aplicação de 24% dos recursos em finalidade diversa da pactuada.
Da mesma forma, o argumento de que o desvio da finalidade teve por objetivo dar efetividade à aplicação do benefício no município não veio acompanhado de provas que o fundamente. Por conseguinte, não verifiquei razões para acatá-lo. Transcrevo a seguir o correspondente trecho do voto ora embargado:
6.	A Secretaria de Recursos (Serur) propõe, com o aval do Ministério Público junto ao TCU (MTCU) , o provimento parcial do apelo, para redução de parcela ínfima do débito - haja vista um gasto específico com material escolar (apontador) , no valor de R$ 175,00, que passou despercebido pela decisão a quo -, com amparo nas conclusões a seguir:
	a) sem comprovar a ocorrência de caso fortuito ou força maior, não há como excluir a culpabilidade de responsável que deixa de observar os normativos que regem programas como o Peja; e
	b) não havendo comprovação, inequívoca e robusta, de que os gastos tidos por irregulares se reverteram em efetivo benefício à municipalidade, não se pode afastar o débito imputado ao responsável que não deu o devido cumprimento ao normativos daquele programa. 
7.	Adoto como razões de decidir os fundamentos expendidos na instrução da aludida unidade técnica, para negar provimento ao recurso.
As justificativas apresentadas em sede de recurso de reconsideração, portanto, não se mostraram suficientes para defender o desvio de finalidade praticado, que corresponde a 24% do montante repassado. Inexiste, assim, qualquer conflito entre os fundamentos e minhas conclusões.
Por outro lado, dou razão à alegação quanto ao reconhecimento de que um dos documentos juntados poderia desconstituir parte do débito. Extrai-se o seguinte do relatório da Serur, com o qual havia registrado minha concordância e o adotado como razões de decidir:
7.1. Com base nessas conclusões e tendo em vista que, da análise da nova documentação apresentada pelo recorrente em suas razões recursais, se constata suficiência para desconstituir uma das parcelas de débito a ele imputadas, propõe-se dar provimento parcial ao recurso para excluir aquela cujo valor é de R$ 175,00. 
PROPOSTA DE ENCAMINHAMENTO 
8. Ante o exposto, propõe-se, com base nos arts. 32, inciso I, e 33 da Lei 8.443/1992: 
a) conhecer o recurso e, no mérito, dar-lhe provimento parcial para excluir do débito objeto do item 9.1.1 do acórdão recorrido a parcela de R$ 175,00 (cento e setenta e cinco reais) , em 18/8/2005; 
b) dar ciência ao recorrente, aos demais interessados e ao Procurador-chefe da Procuradoria da República no Estado do Piauí quanto ao acórdão que vier a ser proferido.
 (sublinhei) 
Nada obstante essas conclusões, que também contaram com a anuência do Ministério Público junto ao TCU, o acórdão proferido negou provimento àquele recurso, o que caracteriza contradição. 
Dessa forma, faz-se necessário reformar o Acórdão 296/2019-TCU-Segunda Câmara, para dar provimento parcial ao recurso de reconsideração então apresentado, excluindo do débito constante no item 9.1.1 do Acórdão 5047/2017-TCU-Segunda Câmara a parcela de R$ 175,00 (cento e setenta e cinco reais) , em 18/8/2005.
	Ante o exposto, VOTO por que este Tribunal adote a minuta de acórdão que trago à apreciação.
TCU, Sala das Sessões Ministro Luciano Brandão Alves de Souza, em 14 de maio de 2019.
Ministro JOÃO AUGUSTO RIBEIRO NARDES 
Relator